【裁判字號】    97,簡上,85
【裁判日期】    970829
【裁判案由】    分配表異議之訴
【裁判全文】
臺灣臺中地方法院民事判決              97年度簡上字第85號
上  訴  人  甲○○
被上訴人    乙○○
訴訟代理人  林俊雄律師
上列當事人間分配表異議之訴事件，上訴人對於民國97年2月20
日本院台中簡易庭96年度中簡字第6885號第一審判決提起上訴，
本院於民國97年8月15日言詞辯論終結，判決如下：
    主    文
上訴駁回。
第二審訴訟費用由上訴人負擔。
    事實及理由
壹、被上訴人起訴主張：
一、被上訴人以臺灣高雄地方法院95年度訴字第374號等民事判
    決，向本院聲請對債務人林國柱所有之同為DRSSER廠牌及編
    號TD-15E型、車身號碼分別為：-445005P030699、-445005P
    030670之二部堆土機為強制執行標的，經本院96年度執字第
    34323號強制執行（下稱系爭執行程序），依動產拍賣程序
    以新台幣（下同）45萬元拍定，並製作成分配表。上訴人於
    系爭執行程序中，以其持有對林國柱之台灣高雄地方法院本
    票裁定為執行名義（本票債權明細如附表一，下稱系爭本票
    裁定），並聲請參與本次分配，然被上訴人從未聽聞林國柱
    與上訴人間有任何債務，且依常人間之借貸，有借有還，則
    陸續借貸，自無可疑。惟上訴人自陳其自民國94年9月19日
    起至96年6月14日止陸續借錢予林國柱，而林國柱有數筆10
    萬元左右之借款均無法償還，以及林國柱早已傾家蕩產，則
    上訴人焉能陸續借款予林國柱。況上訴人持有林國柱所簽發
    之系爭本票，僅記載發票日而無到期日，通常借錢時會約定
    還款期限，不可能會沒有約定，並會將清償日期記為本票到
    期日，而上訴人對林國柱之借貸彷彿不在乎何時可還錢，實
    悖常情。又上訴人提出之帳戶提款金額與本票金額均不符，
    雖上訴人與林國柱之證詞大致符合，惟若上訴人與林國柱有
    意通謀，則就證詞互為通謀為一致之陳述，實屬當然。另上
    訴人與林國柱勾串最明顯之事證，則為上訴人所提出系爭本
    票債權及聲請參與分配時均稱債權額269萬元，然於庭訊時
    上訴人與林國柱皆異口同聲債務為268萬元，足證其等顯為
    臨訟勾串，故上訴人對林國柱之債權疑為通謀虛偽意思表示
    ，依法顯屬無效，上訴人持系爭本票裁定聲請參與分配，於
    法不合，爰依強制執行法第41條第1項之規定提起本訴訟等
    語。
貳、上訴人則以：
一、債務人林國柱與上訴人係十幾年之朋友，林國柱因向政府承
    標高速公路工程期間遭其姊夫即訴外人張啟文冒領上千萬元
    工程款，致傾家蕩產。上訴人自94年9月起至96年6月止，陸
    續借錢予林國柱週轉，林國柱則簽發本票交上訴人收執後，
    每筆借款金額最少3萬元，借款期間，有些如3萬元、5萬元
    左右之借款先為清償，上訴人與林國柱約定之利息利率原以
    3分計算，於96年過年後改為2分，最後因委託上訴人處理工
    程款之事而改為1分，該期間有些借款已先還後，尚欠被告
    268萬元，每月應付利息26,800元。而上開借款來源，係經
    上訴人自上訴人之子吳承豪之高雄市第三信用合作社一心分
    社帳戶中提領，提領金額與借款金額未必相同，因有時上訴
    人自己要用或是身邊有錢，且每次借錢地點在上訴人家附近
    、冰果店或木瓜牛乳店等，均以現金交付林國柱，上訴人並
    提供本票供其簽發以作為借款憑證，本票上發票日即交付借
    款日，有還錢時即交還該本票。豈知林國柱所簽發之本票屆
    期，均再三拖延償還，上訴人不得已始向臺灣高雄地方法院
    聲請該本票裁定，並經該院以96年度票字第13289號民事裁
    定並確定在案，後得知林國柱有2台堆土機為被上訴人聲請
    強制執行被拍賣，拍賣價款只定90萬元，雖上訴人對債務人
    有268萬元之債權，僅以120萬元範圍內提出參與分配乃在節
    省執行費用等語。
二、上訴後補稱：
    上訴人依法律上之程序聲請本票裁定與參與分配，根本不需
    要與債務人林國柱為任何通謀虛偽之行為。又上訴人係以系
    爭本票裁定暨確定證明書正本作為參與分配之執行名義，因
    此上訴人依該本票裁定書之附表所載「以上本票計12張，票
    額共計268萬元…」之內容，於原審謂本票債權額為268萬元
    ，然原審自不得以本票債權額為269萬元，有1萬元誤差而逕
    為作出不利於上訴人之認定。另林國柱於94年間簽發本票向
    上訴人借現，利息原以3分計算，後來下降為2分，最後只收
    1 分利息，此為朋友互信間之私人意思決定，且時間已久遠
    ，自無可避免會忘記詳細細節，原審自不得以此否定上訴人
    與林國柱間之債權債務關係等語。
參、本件原審對於被上訴人之請求，判決系爭執行事件如原判決
    附件所示之分配表，其次序二執行費9,6000元、債權人甲○
    ○及次序四債權種類票款、債權人姓名甲○○、債權原本1,
    200,000元及其利息等應予除去，不受分配。上訴人聲明不
    服，提起本件上訴，聲明求為廢棄原判決，駁回被上訴人在
    第一審之訴。被上訴人則聲明：上訴駁回。
肆、本件經兩造整理並協議簡化爭點如下：
一、兩造不爭執之事項（本院逕採為判決之基礎，毋庸證明）：
（一）被上訴人於96年5月間持台灣高雄地方法院95年度訴字第3
      74號等民事判決為執行名義，聲請本院拍賣債務人林國柱
      所有之DRSS ER廠牌及編號TD-15E型、車身號碼分別為：-
      445005P030699、-445005P030670之二部堆土機，經系爭
      執行事件受理在案。上訴人於96年8月間持系爭本票裁定
      聲請執行前揭堆土機，經本院96年度執字第50663號併系
      爭執行事件執行。債務人林國柱所有前揭堆土機經系爭執
      行事件於96年9月5日以45萬元拍定，製作成分配表，並於
      96年9月5日通知兩造及債務人，定於96年9月21日分配，
      被上訴人於96年9月14日具狀對該分配表聲明異議，聲明
      原判決主文第1項所示之金額不得受分配，上訴人於96年9
      月19日提出異議聲明狀，為反對之陳述，上開異議程序並
      未終結，被上訴人於96年9月27日提起本件分配表異議之
      訴。
二、兩造爭執之事項（本件訴訟本院調查審認之對象）：
（一）上訴人對林國柱之如附表所示之本票債權是否真正？
伍、本院之判斷
一、上訴人於原審主張：其係由其子吳承豪之高雄市第三信用合
    作社一心分社帳號00000000000000帳戶領錢借予林國柱，係
    交付現金予林國柱，有時領的款項金額與借款金額相同，有
    時會順便領自己需要的款項，但大多數領的金額與借的金額
    相同，大多數都是當天領錢，有時候是前一天領錢，隔天交
    付款項，交付借款的同時，林國柱簽發本票給上訴人，本票
    上的發票日就是交付借款的日期；領的金額與借給林國柱的
    金額不一定一樣，因為有時自己要用，有時候身邊有錢等語
    （見原審卷第13、30頁）。證人林國柱於原審亦附和上訴人
    之說詞，證稱：上訴人借錢給伊是拿現金等語（見原審卷第
    29頁）。經查，原審向高雄市第三信用合作社調閱上開帳戶
    之往來明細資料比對附表之本票發票日結果，編號1之發票
    日94年9月19日之本票金額為12萬元，惟該帳戶於94年9月5
    日後無領款記錄，迄94年9月19日僅提領2萬元；編號2之發
    票日94年10月14日之本票金額為10萬元，但同日僅提領1萬
    元，前一日無提款記錄；編號3之發票日94年10月18日之本
    票金額為11萬5千元，前一日僅領款9萬元，同年10月18日無
    領款記錄；編號4之發票日94年11月1日之本票金額為22萬元
    ，前1日有提領9,000元之記錄，同年11月1日僅有提領45,00
    0元之記錄；編號5之發票日95年1月5日之本票金額為455,00
    0元，該帳戶同日則有「本支借」455, 000元之記錄，前一
    日無提領記錄；編號6之發票日95年2月24日之本票金額為18
    萬元，同日僅有提領10,000元之記錄，前一日無提領記錄；
    編號7之發票日95年3月6日之本票金額為9萬元，當日僅有領
    3萬元之記錄，前一日無提領記錄；編號8之發票日95年4月
    12日之本票金額為9萬元，前一日無提款記錄，當日僅有提
    領12,000元之記錄，編號9之發票日95年6月15日之本票金額
    為12萬元，惟同日及前一日均無提款記錄；編號10之發票日
    95年9月17日之本票金額為39萬元，同日及前一日均無提領
    記錄；編號11之發票日96年4月2日之本票金額為60萬元，同
    日僅有「本支借」40萬元及20萬元之領款記錄；編號12之發
    票日96年6月14日之本票金額為21萬元，同日僅有提領15萬
    元之記錄，前一日無提領記錄，此有高雄市第三信用合作社
    96年12月20日高三信社祕文字第2300號函附往來明細資料附
    於原審卷可證（見原審卷第18至23頁）。依上開帳戶之往來
    明細，僅有95年1月5日及96年4月2日之提款金額與本票發票
    日相符，惟上訴人係主張以現金交付林國柱，而上開二日之
    記錄則係開立支票支付，故上開二日之提款不足以證明係借
    款予林國柱。其餘發票日之本票金額均與往來明細資料相去
    甚遠，甚至未有提款記錄，上訴人所抗辯之情節，顯與前揭
    交易明細資料不符，其抗辯有借錢與林國柱一節是否屬實，
    即有可疑。
二、次查，證人林國柱於原審證稱：以前利息算3分，到了95 年
    過年後95年2月24日改成2分，到了96年5月變1分等語（見原
    審卷第29頁０。上訴人抗辯：原本算利息3分，96過年後改
    為2分，最後林國柱委託伊處理工程款的事改為利息1分等語
    （見原審卷第30頁）。其二人就利息利率之調整計算方式，
    所述並不相符。上訴人既陳稱其與林國柱係十幾年之朋友，
    則為何竟向林國柱收取每月三分即達週年利率百分之36之利
    息，亦顯不合常理。
三、再查，證人林國柱於原審審理時固證稱：自94年9月份至96
    年6月份向上訴人借款，總共借了268萬元等語（見原審卷第
    29頁）。核與上訴人在原審審理時所述相符，且其所證述之
    交付借款方式、地點內容與上訴人所陳固大致相符。惟查，
    上訴人及證人林國柱均陳稱：小額借款如3、5萬元之借款有
    的先還，總共尚欠268萬元，每月利息為26,800元等語，然
    依附表所示之本票金額合計應為269萬元，並非268萬元，且
    依上訴人以系爭本票聲請本院裁定准為強制執行，再以該裁
    定聲請參與分配之情形，其聲請狀之內容係陳稱：林國柱尚
    欠269萬元，惟以120萬元參與分配云云，此有上開聲請狀附
    於96年度執字第50663號執行卷宗可稽，經調卷查明無訛，
    是依上開情事，上訴人對林國柱之借款及本票債權金額應為
    269萬元。又依其等所稱之計算利息方式，應為每月給付利
    息26,900元，惟其二人在原審審理時就總借款之金額及利息
    之金額竟口徑一致，均稱借款尚欠268萬元，每月付利息26,
    800元，足以推論上訴人與林國柱臨訟勾串，以致均為錯誤
    之說詞。再依社會常情，若有借有還，則陸續借貸，尚無可
    疑，惟依上訴人抗辯之情節，上訴人自94年9月19日起至96
    年6月14日間陸續借款與林國柱，且林國柱僅還3、5萬元之
    小額借款，其餘借款並未返還，上訴人竟仍一再出借款項，
    顯悖於常理。況林國柱交付予上訴人如附表所示之本票上均
    未記載到期日，依票據法第120條第2項之規定，視為見票即
    付，此為上訴人所知（見原審卷第85頁、本院卷第35頁），
    則上訴人即可隨時向林國柱提示本票請求給付票款，亦與一
    般借款有約定還款日期之情不符。
四、綜上所述，附表所示之本票應係上訴人與林國柱為參與分配
    而通謀虛偽意思表示製作之債權依據，上訴人對林國柱應無
    上開債權存在，自不得參與分配。從而，被上訴人依強制執
    行法第41條第1項之規定，請求將系爭執行事件如原判決附
    件所示之分配表，其次序2執行費9,600元、債權人甲○○及
    次序4債權種類票款、債權人姓名甲○○原本1,200,000元及
    利息等應予除去，不受分配，為有理由，應予准許。原審為
    上訴人敗訴判決，核無不合。上訴意旨指摘原判決不當，聲
    明廢棄改判，為無理由，應予駁回。
肆、結論：本件上訴為無理由，依民事訴訟法第436條之1第3項
    、第449條第1項、第78條，判決如主文。
中    華    民    國    97    年    8     月    29    日
                  民事第三庭  審判長法  官
                                    法  官
                                    法  官
正本證明與原本無異。
不得上訴。
中    華    民    國    97    年    8     月    29    日
                                    書記官
 附表：
┌──┬────┬────┬────┬─────┬─────┬─────┐
│編號│金額    │發票日  │到期日  │發  票  人│受  款  人│本票號碼  │
│    │(新臺幣)│（民國  │        │          │          │          │
│    │        │年月日) │        │          │          │          │
├──┼────┼────┼────┼─────┼─────┼─────┤
│ １ │  12萬元│94.9.19 │未載    │林國柱    │甲○○    │334358    │
├──┼────┼────┼────┼─────┼─────┼─────┤
│ ２ │  10萬元│94.10.14│未載    │林國柱    │甲○○    │334362    │
├──┼────┼────┼────┼─────┼─────┼─────┤
│ ３ │11萬5千 │94.10.18│未載    │林國柱    │甲○○    │334366    │
│    │元      │        │        │          │          │          │
├──┼────┼────┼────┼─────┼─────┼─────┤
│ ４ │  22萬元│94.11.01│未載    │林國柱    │甲○○    │358951    │
├──┼────┼────┼────┼─────┼─────┼─────┤
│ ５ │45萬5千 │95.01.05│未載    │林國柱    │甲○○    │358952    │
│    │元      │        │        │          │          │          │
├──┼────┼────┼────┼─────┼─────┼─────┤
│ ６ │  18萬元│95.02.24│未載    │林國柱    │甲○○    │358959    │
├──┼────┼────┼────┼─────┼─────┼─────┤
│ ７ │   9萬元│95.03.06│未載    │林國柱    │甲○○    │358978    │
├──┼────┼────┼────┼─────┼─────┼─────┤
│ ８ │   9萬元│95.04.12│未載    │林國柱    │甲○○    │358982    │
├──┼────┼────┼────┼─────┼─────┼─────┤
│ ９ │  12萬元│95.06.15│未載    │林國柱    │甲○○    │358983    │
├──┼────┼────┼────┼─────┼─────┼─────┤
│ 10 │  39萬元│95.09.17│未載    │林國柱    │甲○○    │358986    │
├──┼────┼────┼────┼─────┼─────┼─────┤
│ 11 │  60萬元│96.04.02│未載    │林國柱    │甲○○    │358989    │
├──┼────┼────┼────┼─────┼─────┼─────┤
│ 12 │  21萬元│96.06.14│未載    │林國柱    │甲○○    │358992    │
│    │        │        │        │          │          │          │
├──┼────┼────┼────┼─────┼─────┼─────┤
│合計│ 269萬元│        │        │          │          │          │
└──┴────┴────┴────┴─────┴─────┴─────┘


司法院資訊處製作；財團法人民間司法改革基金會備份。
